【裁判字號】    98,上更(一),76
【裁判日期】    980831
【裁判案由】    貪污治罪條例
【裁判全文】
臺灣高等法院刑事判決                98年度上更(一)字第76號
上  訴  人
即  被  告  張家程原名甲○○.
選任辯護人  李文中律師
            粘毅群律師
上列上訴人因貪污案件，不服臺灣板橋地方法院97年度訴字第23
3號，中華民國97年5月27日第一審判決（起訴案號：臺灣板橋地
方法院檢察署96年度偵字第29895 號），提起上訴，經判決後，
由最高法院發回更審，本院判決如下：
    主  文
原判決撤銷。
張家程犯如附表所示之罪，各處如附表所示之刑，應執行有期徒
刑貳年，褫奪公權貳年。緩刑伍年。
    事  實
一、張家程（原名甲○○）於民國（下同）96年10月間為台北縣
    政府警察局三峽分局湖山派出所警員（現已離職），除擔任
    保防組勤務，負責防空警報器及防空避難室，兼責警局值班
    、巡邏、備勤等勤務，為依法令服務於國家所屬機關而具有
    法定職務權限之公務員。其明知台北縣政府警察局發給三峽
    分局之機關團體企業卡（係台北縣政府警察局鑑於公務車使
    用油票加油制度易生弊端，而與中國石油公司簽訂共同供應
    契約，以資節省公帑所採制度，該卡編號0000000000000000
    00號，下稱系爭加油卡）係專供車號ＤＮ─9561號警用巡邏
    車使用，不能流做私用，意圖為自己不法之所有之犯意，明
    知員警值勤時使用警用巡邏車，僅於警用巡邏車油料不足時
    ，始得持用各該巡邏車專屬使用之加油卡為警用巡邏車簽帳
    加油，竟利用其在湖山派出所內備勤，前開巡邏車適停放於
    派出所內，基於勤務可使用車號ＤＮ─9561號警用巡邏車及
    車內備置之專用加油卡之機會，擅自取得該巡邏車專用加油
    卡，先後為下列犯行：(一)於96年10月7日凌晨6時許，其應於
    湖山派出所內備勤，竟身著警用制服，駕駛所有之車號8370
    ─ＴＥ號自小客車，前往台北縣鶯歌鎮○○○街28號山隆鶯
    歌特約加油站，提示系爭加油卡簽帳加油，偽裝係為公務車
    加油，使該加油站員工林雅珺陷於錯誤，誤認係警員駕駛警
    用公務車加油，而將合計油資為新台幣（下同）1252元之汽
    油加入前開自小客車油箱，得手後隨即離去。(二)甲○○於前
    次詐油得手後，另行起意，於二週後之96年10 月22日凌晨5
    時許，再以身著警用制服，提示警用巡邏車專用加油卡簽帳
    加油之同一手法，使該加油站員工林雅珺陷於錯誤，誤認係
    警員駕駛警用公務車加油，而將合計油資1647元之汽油加入
    前開自小客車油箱，得手後隨即離去。(三)甲○○食髓知味，
    再度另行起意，於一週後96年10月28日凌晨5 時許，再以身
    著警用制服，提示警用巡邏車專用加油卡簽帳加油之同一手
    法，使該加油站員工林慶瑋陷於錯誤，誤認係警員駕駛警用
    公務車加油，因而將合計油資1546元之汽油加入前開自小客
    車油箱，得手後隨即離去。嗣中油公司向三峽分局請款時，
    為負責核銷之警員乙○○察覺有異，循線查悉上情，甲○○
    即於96年11月8 日、同年12月24日警詢及偵查時自白，並於
    同年11月9日自動繳交全部所得財物4445元。
二、案經臺北縣政府警察局三峽分局報告臺灣板橋地方法院檢察
    署檢察官偵查起訴。
    理  由
壹、程序部分：
    按被告以外之人於審判外之言詞或書面陳述，除法律有規定
    者外，不得作為證據；又被告以外之人於審判外之陳述，雖
    不符合同法第159條之1至第159條之4之規定，但經當事人於
    審判程序同意作為證據，法院審酌該言詞陳述或書面陳述作
    成時之情況，認為適當者，亦得為證據；又當事人、代理人
    或辯護人於法院調查證據時，知有第159條第1項不得為證據
    之情形，而未於言詞辯論終結前聲明異議者，視為有前項之
    同意，刑事訴訟法第159條第1項及第159條之5分別定有明文
    。查本判決下列所引用之供述證據資料之證據能力，當事人
    於本院準備程序及審判期日中均未予爭執，且迄至言詞辯論
    終結前亦未再聲明異議，本院審酌該等言詞陳述及書面陳述
    作成時之情況，並無不宜作為證據之情事，依刑事訴訟法第
    159條之5之規定，自得作為證據，附此敘明。
貳、實體部分：
一、上揭犯罪事實，業據上訴人即被告張家程先後於偵查、原審
    及本院中坦承不諱（見偵查卷第33至35頁、原審卷第39頁、
    本院卷第12頁反面），核與證人林雅珺、林慶瑋警詢、偵查
    時證述之情節相符（見偵查卷第6 至11頁、31至33頁），復
    有土地銀行簽帳單、加油卡影本、查獲照片、三峽分局交易
    統計表、商務卡加油請款流程表等件在卷可證（見偵查卷第
    12至23頁、原審卷第22頁），足證被告前揭之自白，核與事
    實相符，自堪採信。
二、又被告張家程於96年10月間為臺北縣政府警察局三峽分局湖
    山派出所警員，除為被告是認，並有臺北縣政府警察三峽分
    局98年6 月25日北縣警峽後字第0980021594號函在卷可憑（
    見本院卷第17之1頁），是被告張家程為刑法第10條第2項第
    1 款之依法令服務於國家所屬機關而具有法定職務權限之公
    務員，已堪認定。而被告於三峽分局警備隊，除擔任保防組
    勤務，負責防空警報器及防空避難室，兼責警局值班、巡邏
    、備勤等勤務，已據被告供明在卷（見本院卷第13頁），且
    湖山派出所將該所巡邏車加油卡置於巡邏車上，並無專責之
    加油卡保管人，現有每部警用汽、機車均配置有1 張專屬該
    車使用之加油卡，供湖山派出所員警於中油公司加油使用，
    警用機車加油卡為機車保管人持有，巡邏車加油卡則無專責
    保管人，視員警公務巡邏使用時，遇巡邏車油量不足時，均
    得持往使用加油，亦有前開臺北縣政府警察三峽分局函在卷
    可稽（見本院卷第17-1頁），足見前開警用汽車加油卡，係
    供員警值勤時之公務巡邏車使用，參酌被告自承只要值班時
    ，駕駛該台警用巡邏車之員警都可使用該張汽車加油卡，而
    其於96年10月7日凌晨6時許、年10月22日凌晨5 時許及96年
    10 月28日凌晨5時許使用該張加油卡時加油至自小客車時，
    均係在上班備勤時間，該台警用巡邏車停在派出所，故伊即
    持該加油卡來使用等情（見偵查卷第34頁），則被告利用值
    勤時間，員警可使用車號ＤＮ─9561號之警用巡邏車及該車
    專用之加油卡之機會，而於前揭時間，擅自取走停放於派出
    所之上開警用巡邏車內之加油卡，而持專屬警用汽車使用之
    加油卡加油至其所有之自小客車之行為，顯係利用職務上之
    機會，取得該警用加油卡。
三、另依證人林雅珺於警詢及偵查中所證：96年10月7 日及22日
    伊輪值大夜班，有人持車號ＤＮ─9561號之警用巡邏車之油
    卡來加油，駕駛人係駕駛白色自小客車來加油，經伊指認是
    被告張家程，因為他當時二次都穿著制服，所以伊誤以為他
    駕駛公務車，又因上述時段伊手忙腳亂，忘記核對車號，即
    為其加油；正常是要核對車號與車隊卡之車號是否相同，加
    後刷卡後持卡人及加油員都要簽名，被告刷卡時，伊並未核
    對，因為當時看到駕駛員穿著警察制服，伊就沒有核對等語
    （見偵查卷第9 至11頁、33頁）；證人林慶瑋於警詢及偵查
    中證稱：96年10月28日伊上大夜班，被告張家程來加油，伊
    不清楚持公務油卡加油應核對公務車號之程序，但因為他拿
    車隊卡，伊就幫他加油；伊不知道要核對車號，當時很忙有
    好幾台車要加油，伊就為其加油等語（見偵查卷第7至8頁、
    32頁），足見被告利用職務上使用警用巡邏車，可使用該車
    配屬之加油卡加油之機會，穿著警用制服，持該警用汽車加
    油卡向特約加油站簽帳加油之行為，已足使加油站員工誤認
    係警員駕駛警用公務車加油，而陷於錯誤乃為被告加油而交
    付油料，被告積極隱匿其駕駛自用小客車，不得持用警用巡
    邏車專用之加油卡加油之事實，以積極行為造成加油站員工
    誤認係公務警用車加油之外觀錯誤印象，客觀上已有施用詐
    術之犯行。被告及辯護人辯稱：被告並無施用詐術之行為云
    云，尚無可採。又現今工商社會，服務業以提供最佳服務、
    迅速為宗旨，且均先加油再付款或刷卡，對顧客僅能形式上
    查詢，加油卡如已符合形式真正要件，即未再詳查其內部關
    係，被告前二次既穿制服且持加油卡，加油者未再確認車號
    ，尚非有悖經驗法則，至被告第三次之犯行，證人林慶瑋並
    未明確證稱被告究否係穿著警用制服，然被告已明確供承其
    係值勤時前往加油，三次都穿著制服（見原審卷第37頁），
    依被告當時係在值勤狀態，其所述係穿著制服乙節，應可信
    採。況縱認被告第三次並未身著制服，然以被告出示警用公
    務車加油卡之行為外觀，亦已足形成被告係合法使用該加油
    卡為警用公務車加油之印象，難謂並無施用詐術之情，況加
    油站員工大多為工讀生，對加油顧客之車輛是否係警用車，
    無從熟稔程序並具有實質審查權，此觀二位員工證人上開證
    詞，應甚明灼，如同犯罪嫌疑人冒用家人或友人信用卡購物
    刷卡般，商家並無實質審查權以辨認該嫌疑人何以持用信用
    卡，則辯護人所辯被告未使加油站員工陷於錯誤，該員工應
    有查證車號是否相符之責任，且被告僅有二次穿制服云云，
    均難遽採為有利被告之認定。
四、再依被告於警詢、偵查中供稱：95年3 月到職，油卡沒有人
    保管，平時置於該車上，所內同仁均可取得，平時駕駛該車
    之人見無油時，即可至特約加油站加油，因被告穿制服及持
    油卡，加油工即讓被告加油。三次加油都還在被告上班時間
    ，這台巡邏車停在所內，其就去車內拿來使用等語（見偵查
    卷第3至4頁、34頁），於本院前審供稱：加油卡是一部巡邏
    車配一張，上面有打上車號，沒有油時即可加油等語（見本
    院前審卷第24頁），參酌證人乙○○於原審證稱：一張卡只
    針對一部車子，加油站員工要審核車號，中油有向警局請款
    等語（見原審卷33至34頁）及證人林雅珺證稱：伊知公務車
    加油須核對車號，但被告二次都穿制服，暨簽帳單上確有車
    號之記載等情（見偵查卷第13頁、33頁），堪認被告就加油
    卡規範目的、用途、應以系爭卡號所載警用車始能加油等節
    ，均有所認識，復據被告於警詢中自承因伊穿著制服及持有
    油卡，加油站員工就讓伊加油，其因缺錢使用，乃穿著制服
    駕駛私人所有之自小客車前往，拿出油卡加油等語（見偵查
    卷第4 頁）及於偵查、本院前審中所供：其因當弟弟保證人
    ，以致遭銀行扣款，那個月剛好撞車，才以油卡去加油，供
    自己車輛使用云云（見偵查卷第34頁、本院前審卷第16頁反
    面），堪認被告主觀上有詐欺加油之意圖至明。辯護人為被
    告辯護稱：被告是備勤時去加油，非特意穿警察制服前去加
    油云云，然被告明知其身穿警用制服並出示該警用巡邏車專
    用之加油卡，已足使人形成係員警為警用公務車加油之外觀
    印象，猶執意而為，以詐取油料使用於私人用車，辯護人前
    揭辯詞，亦難憑採。
五、又被告雖坦認有於前揭時地，未經許可私自拿取警用巡邏車
    加油卡，加油至其所有之自小客車使用之情，惟另辯稱：其
    並未施用詐術，如有犯罪，應係圖利犯行云云，惟按貪污治
    罪條例第6 條第1項第4款圖利罪，係公務員職務上圖利之概
    括規定，必其圖利行為不合於同條例第4條、第5條及第6 條
    第1款至第3款特別規定者，始有其適用（最高法院96年台上
    字第1706號判決意旨參照）。依被告於偵查中供稱：其係利
    用上班時間，至巡邏車上取出加油卡私自前往加油，是被告
    利用職務上機會，取得警用加油卡，以自用車持向加油站簽
    帳加油，使加油站員工誤係駕駛公務車，足見被告自始即意
    圖以專用加油卡向加油站詐取油料，而加油站員工確因誤認
    被告駕駛公務車，始交付被告油料，自與上開條例第5條第1
    項第2 款要件相符，被告及辯護人辯稱被告應係涉犯圖利犯
    罪云云，礙難採信。又被告辯護人於原審辯稱：被告雖加油
    三次，但僅有一次核銷行為，應論以一罪云云，但依本件之
    加油情節，每次均係獨立完成之行為，至警局每月如何與加
    油站核對付費，應與被告上開犯行無關，辯護人此部分辯稱
    ，亦難遽採。至辯護人於原審請求函查被告犯罪日期服勤時
    刻表、加油站錄影監視紀錄，核非必要，附此敘明。從而，
    被告上開犯行，洵堪認定，應依法論科。
六、查被告張家程行為時，為臺北縣政府警察局三峽分局湖山派
    出所警員，屬刑法第10條第2項第1款之依法令服務於國家所
    屬機關而具有法定職務權限之公務員，其利用職務上機會，
    取得警用加油卡，加油至其所有之自小客車之行為，核被告
    所為，係犯貪污治罪條例第5條第1項第2 款利用職務上之機
    會詐取財物罪。其先後三次詐取財物犯行，犯意各別，時間
    有異，應分論併罰。又查被告犯罪情節輕微，其所得油料財
    物價值僅4445元，而在5萬元以下，應依同條例第12條第1項
    規定，減輕其刑；且被告於偵查中自白犯行並依法繳回款項
    ，此有臺北縣政府警察局96年11月9 日收款收據乙紙在卷可
    憑（見偵查卷第42頁），依同條例第8條第2項前段規定，減
    輕其刑，並依法遞減之。復按犯罪之情狀顯可憫恕者，認科
    以最低度刑仍嫌過重者，得酌量減輕其刑，刑法第59條定有
    明文。被告所為固值非難，惟被告服務公職多年，表現優異
    多次獲記獎勵，亦有臺北縣政府警察局三峽分局人事令函多
    紙在卷足憑（見原審卷第45至60頁），僅因貪圖些微小利致
    罹重典，詐得之財物僅4445元為數不多，犯罪情節尚非重大
    ，本院衡酌各情，認其犯罪情節，依一般社會之客觀觀察，
    如仍科以法定最輕本刑，猶嫌過重，顯堪憫恕，應依刑法第
    59條規定遞予酌減其刑。
七、原審以被告犯罪事證明確，予以論罪科刑，固非無見。惟查
    ：
  (一)貪污治罪條例第2條，已於95年7月1 日起修正公布為公務員
    犯本條例之罪者，依本條例處斷，而該條例並未就公務員有
    所定義，自應依該條例第19條規定適用刑法第10條規定，原
    審於事實欄已有說明認定，但就附表罪名記載，仍依未修正
    前用語載述，已有未合。
  (二)又犯罪科刑應審酌被告犯罪一切情狀，為刑法第57條所明定
    ，本件被告所犯上開三罪，原審論科，固有依憑，但所定執
    行刑刑度，依被告犯罪所得、犯後態度、所生危害等情狀以
    觀，難認與比例原則相符，且未審酌被告有刑法第59條規定
    之適用，亦有未洽。
  (三)又依原審筆錄所載，起訴罪名係利用職務上機會詐欺，而原
    審檢察官及法官已就罪名是否係圖利罪，有所闡述（原審16
    頁筆錄），原審自應就罪名認定所依憑根據，詳細論述，始
    能據以論科，但原審疏未詳載，自有理由不備違誤。
八、被告提起上訴，以上情指摘原判決罪名認定，雖無理由，然
    其指摘原審量刑過重，非無理由，原判決既有上開可議，即
    屬無可維持，自應由本院將原判決予以撤銷改判。爰審酌被
    告素行良好，犯罪動機係一時貪念，所生危害輕微，犯後已
    自白犯行，態度良好等一切情狀，分別量處如附表所示之刑
    。又被告係犯貪污治罪條例之罪，經本院宣告有期徒刑以上
    之刑，應依同條例第17條規定各併予宣告褫奪公權2 年，並
    定執行刑為有期徒刑2 年，且就褫奪公權其中最長期間執行
    之。至貪污治罪條例第10條雖規定貪污所得財物，應予追繳
    ，並依其情節分別沒收或發還被害人；全部或一部無法追繳
    時，應追徵其價額，或以其財產抵償之，惟本案被告已於偵
    查中自動繳回全部款項，爰不另諭知追繳發還，附此敘明。
    末查被告未曾因故意犯罪受有期徒刑以上刑之宣告，此有本
    院被告全國前案紀錄表在卷可參，因一時失慮致罹刑典，事
    後於偵審中已坦承犯行，深具悔意，經此刑之宣告後，應知
    警惕而無再犯之虞，所宣告之刑本院認以暫不執行為適當，
    爰併宣告緩刑5年，用啟自新。
據上論斷，應依刑事訴訟法第369條第1項前段、第364條、第299
條第1項前段，貪污治罪條例第5條第1項第2款、第8條第2項前段
、第12條第1項、第17條，刑法第11條前段、第37條第2項、第51
條第5款、第8款、第59條、第74條第1項第1款，判決如主文。
本案經檢察官陳玉珍到庭執行職務。
中    華    民    國    98    年    8     月    31    日
                  刑事第十庭審判長法  官  楊炳禎
                                  法  官  陳春秋
                                  法  官  李春地
以上正本證明與原本無異。
如不服本判決，應於收受送達後10日內向本院提出上訴書狀，其
未敘述上訴之理由者並得於提起上訴後10日內向本院補提理由書
（均須按他造當事人之人數附繕本）「切勿逕送上級法院」。
                                  書記官  蘇秋
中    華    民    國    98    年    9     月    4     日
附錄本案論罪科刑法條：
貪污治罪條例第5條第1項第2款
有下列行為之一者，處7年以上有期徒刑，得併科新台幣6千萬元
以下罰金：
二、利用職務上之機會，詐取財物者。
附表：
┌──┬──────┬────────────┬────────┐
│編號│  犯罪時間  │      所犯罪名          │    宣告刑      │
├──┼──────┼────────────┼────────┤
│ 一 │96年10月7 日│依法令服務於國家所屬機關│有期徒刑壹年，褫│
│    │凌晨6時許   │而具有法定職務權限之公務│奪公權貳年。    │
│    │            │員，利用職務上之機會詐取│                │
│    │            │財物。                  │                │
├──┼──────┼────────────┼────────┤
│ 二 │96年10月22日│依法令服務於國家所屬機關│有期徒刑壹年，褫│
│    │凌晨5時許   │而具有法定職務權限之公務│奪公權貳年。    │
│    │            │員，利用職務上之機會詐取│                │
│    │            │財物                    │                │
├──┼──────┼────────────┼────────┤
│ 三 │96年10月28月│依法令服務於國家所屬機關│有期徒刑壹年，褫│
│    │凌晨5 時許  │而具有法定職務權限之公務│奪公權貳年。    │
│    │            │員，利用職務上之機會詐取│                │
│    │            │財物                    │                │
└──┴──────┴────────────┴────────┘


司法院資訊處製作；財團法人民間司法改革基金會備份。
